臺灣高等法院刑事判決　　　　　　　　96年度上易字第1847號
上　訴　人　臺灣臺北地方法院檢察署檢察官
上　訴　人
即　被　告　丁○○（原名張廑月）
選任辯護人　吳雨學律師
上列上訴人等因被告詐欺案件，不服臺灣臺北地方法院96年度易
字第938號，中華民國96年7月13日第一審判決（起訴案號：臺灣
臺北地方法院檢察署95年度偵字第26323、26460號，併辦案號：
臺灣臺北地方法院檢察署96年度偵字第16350號、臺灣板橋地方
法院檢察署96年度偵字第18641號），提起上訴，本院判決如下
：
    主  文
原判決撤銷。
丁○○幫助共同意圖為自己不法之所有，以詐術使人將本人之物
交付，處有期徒刑捌月，如易科罰金，以新臺幣壹仟元折算壹日
；減為有期徒刑肆月，如易科罰金，以新臺幣壹仟元折算壹日。
    事  實
一、丁○○雖可預見將自己之金融帳戶提供他人使用，可能幫助
    他人從事財產犯罪，仍基於縱有人以其金融帳戶實施詐欺犯
    罪亦不違背其本意之幫助故意，於民國95年9月中旬某日，
    在不詳地點，將其所有玉山銀行營業部（下稱玉山銀行）第
    0000000000000號帳戶、臺北中山堂郵局第00000000000000
    號帳戶、中國信託商業銀行忠孝分行（下稱中國信託銀行）
    第000000000000號帳戶、臺新國際商業銀行板橋分行（下稱
    臺新銀行）第00000000000000號帳戶之存摺、提款卡及密碼
    ，以每本新臺幣（下同）2000元之價格，提供予姓名年籍不
    詳之已成年詐欺集團成員，幫助該詐欺集團詐騙及收取詐得
    款項之用。該詐欺集團成員即共同基於意圖為自己不法所有
    之犯意聯絡，(1)於95年9月10日下午2時許，與上網交友之丙○○聊天後，雙方約定95年9月10日下午4時許在板橋市○○
    路187號中國信託銀行見面，丙○○於約定地點等候10分鐘
    後，不見約定之人前來便離去。95年9月13日下午4時許一名
    年籍不詳男子打電話給丙○○佯稱：丙○○未赴約，要其拿
    新臺幣（下同）3600元到樹林市○○街254號道歉云云，其
    依約前往，該男子並未到場，嗣丙○○又接到該名男子打電
    話佯稱：其不方便到場要丙○○匯錢給他云云，致丙○○陷
    於錯誤，依其指示至自動提款機操作，因而於同年9月13日
    下午20時05分許，匯款6600元至丁○○所提供之前開臺新銀
    行帳戶內。(2)於95年9月12日上午10時許，與上網交友之甲○○聊天後，佯稱：欲與其援交，惟須先持提款卡至自動提
    款機操作確認非警察身分云云，致甲○○陷於錯誤，依其指
    示至自動提款機操作，因而於同年9月13日下午5時46分許至
    49分許間，陸續匯款3萬元、3萬元、3萬元、1萬2000元至丁○○所提供之前開中國信託銀行帳戶內。(3)95年9月14日上
    午8時許，以電話向己○○佯稱：抽中獎金港幣30萬元，惟
    須先預付領獎手續費新臺幣3萬元，才能領獎云云，致己○○陷於錯誤，於同日中午12時10分許，至嘉義市○區○○路
    268號嘉義彌陀郵局匯款3萬2千元至丁○○所提供之前開玉
    山銀行帳戶內。(4)95年9月13日，自稱「李雅青」之人向乙○○詐稱：中獎港幣30萬元，可向「張忠誠律師」確認，但
    要捐出新臺幣6萬5千元獎金可以抵稅，翌日一自稱「郭課長
    」之人又以電話告以乙○○因非本國人，故要一筆保證金，
    乙○○乃於同年9月18日下午3時許匯款4萬元至丁○○所有
    前揭臺北中山堂郵局帳戶內。嗣因事後未領取獎金，始知受
    騙。(5)95年9月19日上午10時30分許，以電話向戊○○佯稱
    ：抽中獎金港幣30萬元，惟須先預付新臺幣6萬5千元捐助公
    益，該公益捐款可抵稅云云，並指定將款項匯至丁○○前開
    臺北中山堂郵局帳戶內，然戊○○發覺有異，旋於同日向警
    方報案處理，經警於同日下午4時59分許，匯款1元至丁○○
    所提供之前開臺北中山堂郵局帳戶內，並將該帳戶凍結，該
    詐欺集團成員此部分犯行因而未遂。
二、案經臺北市政府警察局中正第一分局及松山分局報告臺灣臺
    北地方法院檢察署檢察官偵查起訴。
    理  由
一、上揭事實，業據上訴人即被告丁○○於本院審判期日供承不
    諱，並經被害人丙○○、甲○○、己○○、乙○○、戊○○
    指述綦詳（見第16350號偵查卷第14至15頁、原審卷第90至
    91頁、第26323號偵查卷第5至6頁、第8698號偵查卷第12頁
    反面、第26460號偵查卷第9頁），並有前開臺新銀行95年10
    月16日臺新作集字第9514077號函檢送00000000000000帳號
    張麗之開戶資料（見第16350號偵查卷第6至8頁）、臺新銀
    行資金往來明細表（見第16350號偵查卷第12頁）、玉山銀
    行帳戶交易明細表（見第1839號偵查卷第60頁）、臺北中山
    堂郵局客戶歷史交易清單（見第26460號偵查卷第16頁）、
    中國信託銀行歷史交易查詢報表（見原審卷第33頁反面）、
    被害人丙○○臺新銀行自動櫃員機交易明細表（見第16350
    號偵查卷第17頁）、被害人己○○郵政跨行匯款申請書（見
    第26323號偵查卷第8頁）、被害人乙○○郵政國內匯款執據
    （見第8698號偵查卷第14頁）、被害人戊○○自動提款機交
    易明細（見第26460號偵查卷第22頁）、被害人甲○○自動
    提款機交易明細存查單（見原審卷第94至95頁）在卷可稽。
二、雖被告前於警詢、偵查及原審矢口否認有何幫助詐欺犯行，
    辯稱：其原來名字為丁○○，曾改名為張廑月，嗣95年7月
    間又改回為丁○○。95年9月間，乃將丁○○名下之磁條式
    金融卡換成晶片卡，只有臺北富邦銀行、郵局帳戶的戶名曾
    改為張廑月，其他金融帳戶之戶名一直都是丁○○，沒有變
    動過。95年9月間，至臺北富邦銀行及郵局將帳戶之戶名改
    回丁○○，改完後去換各家銀行之晶片卡，將晶片卡換回來
    後，乃將存摺及晶片卡均放在公司辦公室的抽屜內，密碼均
    寫在晶片卡上。嗣玉山銀行95年9月18日通知其帳戶被列為
    警示帳戶，問其有無將帳戶提供給別人，其於19日至公司上
    班確認後，發現玉山銀行之存摺不見了，但印章還在，即去
    市刑大報案。其有2本郵局存摺，掉的那本存摺是中山堂郵
    局的。上開3本存摺都放在皮包裡面，皮包放在公司之鐵櫃
    內，總計一共掉了7本存摺云云。然：
（一）觀諸被告先後所辯情節：(1)於95年10月19日警詢時供稱：
      其於95年9月11日12時許，前往玉山銀行城中分行辦理換
      發新存摺簿及領取晶片卡後，將存摺及晶片卡放入大皮包
      內之灰色小皮包，再到城中市○○街，直到下午4時30分
      進入辦公室上班，並將該灰色小皮包放置於辦公室內，即
      未再使用，直到同年9月18日玉山銀行營業部小姐以電話
      通知其帳戶遭人冒用，才發現該存摺、提款卡遭竊，但該
      帳戶已被列為警示帳戶（見第26323號偵查卷第14至15頁
      ）。(2)於95年11月18日警詢時供稱：因為改名，故於95年
      9月12日至中山堂郵局更換晶片卡，其將放在公司內的所
      有帳戶、晶片卡放在1個小皮包裡，並將密碼寫在卡片背
      面磁條下面，不知道郵局帳戶存款簿及提款卡何時遺失或
      失竊（見第26460號偵查卷第5至6頁）。(3)於原審陳稱：
      其將玉山、臺北富邦、中國信託、臺新、第一、日盛銀行
      及臺北中山堂郵局帳戶等7本存摺，都放在皮包裡面，其
      皮包曾經被人劃破偷竊（見原審卷第14頁反面）。(4)於本
      院準備程序稱：放在辦公室之皮包，好幾天沒有使用，都
      是攜帶隨身包出去，故不知道皮包內存摺及晶片卡不見。
      則被告對於其存摺、晶片卡不見之時間及地點，前後供述
      不一，已有可議；且被告係於94年8月29日即前往臺北中
      山堂郵局更換晶片卡一節，有該局96年5月25日中山堂第
      007號函在卷可憑（見原審卷第22頁），亦與被告前開警
      詢時所述之時間（同年9月12日）不符，實難遽信。
（二）復觀被告前開臺新銀行帳戶於95年9月13日有多筆密集之
      提存紀錄，且均係存入後，旋即全數提出，核與一般人正
      常使用帳戶存提款之方式不同，有臺新銀行資金往來明細
      表在卷可稽（見第16350號偵查卷第9至12頁）。而臺北中
      山堂郵局帳戶於95年7月17日經提領餘額為5元後，至95年
      9月12日間，並無任何交易紀錄，直至95年9月12日，被告
      前往郵局更換印鑑、密碼（非更換晶片卡），並辦理語音
      查詢系統後，自同月14日起，陸續有多筆密集之存提款紀
      錄，且均係於存入後同日旋即全數提出，亦與一般人正常
      使用帳戶存提款之方式不同，有臺北中山堂郵局客戶歷史
      交易清單在卷可稽（見第26460號偵查卷第15至16頁）；
      被告復自承：其於更換印鑑後，便未再使用該帳戶等語在
      卷（見原審卷第85頁反面），顯然前開帳戶於95年9月12
      日至14日間之某日，即已提供予詐欺集團成員使用。又被
      告前開玉山銀行帳戶於95年2月15日經提領餘額為31元後
      ，至95年9月12日間，均無任何交易紀錄，惟自95年9月13
      日起，即有被害人己○○匯入之款項及其他多筆密集之存
      提款紀錄，且均係於存入後同日旋即全數提出，有玉山銀
      行帳戶交易明細表在卷可稽（見第1839號偵查卷第59至60
      頁）；而被告亦自承：9月13日以後的交易都不是其所為
      等語（見原審卷第85頁反面）。又被告前開中國信託銀行
      帳戶於95年8月24日經提領餘額為58元後，至95年9月12日
      間，亦無任何交易，直至95年9月13日起，即有被害人甲○○匯入之款項及其他多筆不明之交易，並均於同日進行
      存提款，該帳戶至95年9月15日之餘額為0，有中國信託銀
      行歷史交易查詢報表在卷可稽（見原審卷第33頁反面）。
      顯見詐欺集團成員至遲於95年9月中旬，已持有被告所有
      之前開臺新銀行、臺北中山堂郵局、玉山銀行及中國信託
      銀行帳戶，衡情前開4本帳戶若非被告提供予詐欺集團使
      用，詐欺集團焉有可能在無法確信前開4本帳戶是否可供
      正常使用之情況下，貿然指定被害人將款項匯入前開帳戶
      ，而增加無法提領之風險？佐以前開4本帳戶均自95年9月
      中旬起，即陸續有前揭被害人之匯款，倘非被告將前開4
      本帳戶之存摺、提款卡及密碼提供予詐欺集團成員使用，
      何以詐騙集團開始使用前開4本帳戶之時間點幾近相同？
      顯不合常理，足徵被告應係於95年9月中旬某日，將前開4
      本帳戶之存摺、提款卡及密碼提供予詐欺集團成員使用甚
      明。
（三）又員警持搜索票至另案被告王紹楓住處執行搜索時，扣得
      被告所有之合作金庫銀行第0000000000000000號帳戶提款
      卡一節，有扣押物品目錄表在卷可稽（見第25391號偵查
      卷第236 頁），關於該帳戶提款卡之來源，業據證人王紹
      楓證稱：95 年8月底，林士鈞介紹其當車手，與「小陳」
      、「小英」聯絡，在其住處搜到的存摺、提款卡，是他們
      叫其去領的，「小陳」打電話來，告訴其存摺、提款卡放
      在尊龍站及空軍一號，叫其去拿，拿到後要去試卡，密碼
      會寫在裡面，然後他們會再打電話告知帳戶內有多少錢，
      叫其去領出來等語（見第25391號偵查卷第792至793頁）
      ，可見被告所有之前開銀行帳戶提款卡，確係供詐欺集團
      成員所使用。而該詐欺集團所使用之存摺、提款卡係刊登
      報紙收購來的一節，亦據證人即該詐欺集團成員楊俊傑於
      偵查中證稱：以刊登報紙的方式收購帳戶，如有人打電話
      說要出售帳戶，其就去收，再賣給詐欺集團使用等語（見
      第25391號偵查卷第715至716頁）。參以被告自承：7本存
      摺一起置於皮包內，全部一起不見，其他財物沒有被竊等
      語（見原審卷第86頁），亦有違常情。再本件被害人將款
      項匯入被告帳戶後，旋遭以金融卡提領一空，此觀諸前開
      帳戶交易明細表即明。而使用金融卡提款又需鍵入密碼始
      得為之，此乃眾所周知之事，第三人倘非自被告處取得金
      融卡及密碼，衡情應無從確信得以自由使用該帳戶，並指
      定被害人將款項匯入該帳戶，進而順利悉數領得該帳戶內
      之款項。綜觀上情，益徵被告確有交付前開臺新銀行、臺
      北中山堂郵局、玉山銀行、中國信託帳戶存摺、提款卡及
      密碼，供詐欺集團所屬成員作為詐騙及領取詐得款項之用
      至明，被告前開所為其存摺、提款卡係遭竊取或遺失之辯
      解，核係臨訟編造之詞，委無足採。以其於本院審判期日
      所為自白，核與事實相符。
三、按刑法上之故意，分為直接故意（確定故意）與間接故意（
    不確定故意）。行為人對於構成犯罪之事實，明知並有意使
    其發生者為直接故意；行為人對於構成犯罪之事實，預見其
    發生而其發生並不違背其本意者為間接故意。間接故意與有
    認識的過失之區別，在於二者對構成犯罪之事實雖均預見其
    能發生，但前者對其發生並不違背其本意，後者則確信其不
    發生。衡諸常情，於金融機構開設帳戶，請領存摺、金融卡
    一事，係針對個人身分之社會信用而予以資金流通，具有強
    烈之屬人性，而金融帳戶為個人理財之工具，申請開設金融
    帳戶並無任何特殊之限制，且一人得在不同之金融機構申請
    數個存款帳戶使用，此乃普遍週知之事。而詐騙集團以非本
    人帳戶供作詐財使用，經政府反覆宣導必須小心，亦經媒體
    廣泛報導，則依一般人之社會經驗，上開提供帳戶供不明人
    士使用之情形，被告應可預見可能幫助他人從事財產犯罪，
    顯具有幫助他人犯罪之不確定故意甚明。
四、論罪部分：
（一）按刑法上之幫助犯，係對於犯罪與正犯有共同之認識，而
      以幫助之意思，對於正犯資以助力，而未參與實施犯罪之
      行為者而言（最高法院75年度台上字第1509號、84年度台
      上字第5998、6475號、88年度台上字第1270號判決參照）
      。因此，如未參與實施犯罪構成要件之行為，且係出於幫
      助之意思提供助力，即屬幫助犯，而非共同正犯。
（二）核被告所為，係成立刑法第339條第1項詐欺取財罪之幫助
      犯，爰依刑法第30條第2項之規定，按正犯之刑減輕之。
      被告所幫助之詐欺集團成員間，就上開詐欺犯行，有犯意
      聯絡及行為分擔，係共同正犯。被告係以一幫助詐欺取財
      行為，使詐欺集團成員得以分別詐騙被害人丙○○、甲○○、己○○、乙○○、戊○○等人，致被害人等陷於錯誤
      ，因而交付財物，其中被害人戊○○部分則未能得逞，雖
      詐欺集團成員之詐欺取財行為有既未遂，惟被告提供帳戶
      之行為僅有一個，應僅論以一個幫助詐欺取財之行為，至
      於詐欺集團成員分別向不同人行騙，正犯之罪數並不影響
      被告行為之罪數，被告之行為仍應認僅有一個幫助詐欺取
      財之行為。又被害人丙○○、甲○○、乙○○部分雖未據
      起訴，然被告既僅論以一個幫助詐欺取財罪，該部分事實
      即為起訴效力所及，自應併予審究。
五、原審認被告所犯罪證明確，予以論罪科刑，固非無見。惟查
    ：（一）被告尚有提供其存摺、金融卡及密碼，予詐欺集團
    成員詐取丙○○、乙○○財物，此部分為原審未予審酌。（
    二）被告行為後，中華民國96年罪犯減刑條例業於同年7月
    16日生效施行，被告所犯合於減刑規定，為原審判決時所未
    及審酌，亦有未洽。被告上訴，雖無理由；惟檢察官上訴，
    認尚有部分詐欺集團詐欺之事實未經原審法院併予審酌，為
    有理由，且原判決亦有可議，自應由本院予以撤銷改判。爰
    審酌被告尚無不良素行，其本人為臺北市政府警察局約聘資
    訊人員，竟貪圖利益，一次販賣多本金融機構存摺帳戶，及
    其犯罪之動機、目的、手段、所生危害、犯後飾詞卸責，至
    本院始坦承將存摺等交付他人使用等一切情狀，量處如主文
    所示之刑，並諭知易科罰金之折算標準，並依法予以減刑後
    ，再諭知易科罰金之折算標準。
六、公訴意旨另以：被告尚將其所有之合作金庫銀行第00000000
    00000000號帳戶之存摺、提款卡及密碼（該提款卡業經員警
    於另案被告王紹楓住處扣得），以不詳之對價，提供予姓名
    年籍均不詳之詐欺集團成員，供該詐欺集團詐騙及收取詐得
    款項之用，因認被告此部分亦涉有刑法第30條第1項、第339
    條第1項幫助詐欺取財罪嫌。惟按刑法上之幫助犯，以正犯
    已經為犯罪構成行為為其要件，若正犯尚未著手，自無構成
    幫助犯之餘地。經查：員警雖於另案被告王紹楓住處扣得被
    告所有之前開合作金庫銀行帳戶提款卡，然檢察官並未提出
    足資證明該詐欺集團成員有何利用被告所提供之該帳戶從事
    詐取財物之行為，自難認被告此部分所為成立幫助詐欺取財
    罪之犯行，惟公訴人既認被告此部分提供帳戶之行為，與前
    開有罪部分，應僅成立一個幫助詐欺取財罪，爰不另為無罪
    之諭知。
據上論斷，應依刑事訴訟法第369條第1項前段、第364條、第299
條第1項前段、刑法第28條、第339條第1項、第30條、第41條第1
項前段、刑法施行法第1條之1第1項、第2項前段、中華民國96年
罪犯減刑條例第2條第1項第3款、第7條，判決如主文。
本案經檢察官郭弘佑到庭執行職務。
中　　華　　民　　國　　96　　年　　9 　　月　　26　　日
 　　      　　　 刑事第二庭審判長法　官　呂丹玉
                                  法　官　林恆吉
                                  法　官　王詠寰
以上正本證明與原本無異。
不得上訴。
                                  書記官  駱麗君
中　　華　　民　　國　　96　　年　　9 　　月　　26　　日
附錄：本案論罪科刑法條全文
刑法第339條
意圖為自己或第三人不法之所有，以詐術使人將本人或第三人之
物交付者，處5年以下有期徒刑、拘役或科或併科1千元以下罰金
。
以前項方法得財產上不法之利益或使第三人得之者，亦同。
前二項之未遂犯罰之。
